ACORDAO-COMPLETO-2433662

ACÓRDÃO 11280/2020 ATA 35/2020 - PRIMEIRA CÂMARA

VISTOS, relatados e discutidos estes autos referentes à Tomada de Contas Especial instaurada pelo Conselho Nacional de Desenvolvimento Científico e Tecnológico contra o Sr. Cássio Souza dos Santos, ex-bolsista da entidade, em face do descumprimento do Termo de Compromisso para cursar doutorado no exterior, uma vez que o responsável deixou de retornar e permanecer no Brasil por período mínimo correspondente ao da duração da bolsa usufruída junto ao Institute National de Recherche en Informatique, na França, no interregno de 1º/9/1992 a 31/8/1996, para a realização do projeto: "Visões em Banco de Dados Orientados a Objetos".
ACORDAM os Ministros do Tribunal de Contas da União, reunidos em sessão da 1ª Câmara, ante as razões expostas pelo Relator, em:
9.1. com fundamento nos arts. 1º, inciso I, 12, §2º, 16, inciso II, 18, e 23, inciso II, da Lei 8.443/1992, julgar regulares com ressalva as contas do Sr. Cássio Souza dos Santos, conferindo-lhe quitação; e
9.2. remeter cópia deste Acórdão ao responsável e ao Conselho Nacional de Desenvolvimento Científico e Tecnológico.

Tomada de Contas Especial instaurada em face do descumprimento de termo de compromisso para cursar doutorado no exterior.

Primeira Câmara

3. Responsável: Cássio Souza dos Santos (XXX.676.954-XX).

13.1. Ministros presentes: Walton Alencar Rodrigues (Presidente) e Bruno Dantas.
13.2. Ministros-Substitutos convocados: Marcos Bemquerer Costa (Relator) e André Luís de Carvalho.
13.3. Ministro-Substituto presente: Augusto Sherman Cavalcanti.

MARCOS BEMQUERER

Trata o processo da Tomada de Contas Especial instaurada pelo Conselho Nacional de Desenvolvimento Científico e Tecnológico - CNPq contra o Sr. Cássio Souza dos Santos, ex-bolsista, em face do descumprimento do Termo de Compromisso para cursar doutorado no exterior, uma vez que o responsável deixou de retornar e permanecer no Brasil por período mínimo correspondente ao da duração da bolsa usufruída junto ao Institute National de Recherche en Informatique, na França, no interregno de 1º/9/1992 a 31/8/1996, para a realização do projeto: "Visões em Banco de Dados Orientados a Objetos".
2.	A Secretaria Federal de Controle Interno certificou a irregularidade das contas (peça 2, p. 9) e a autoridade ministerial atestou haver tomado conhecimento dessa conclusão (peça 2, p. 12) .
3.	No Tribunal, a Secretaria de Controle Externo de Tomada de Contas Especial - Secex/TCE elaborou resumo do iter processual e empreendeu exame técnico da matéria por meio da instrução inserta à peça 52, que reproduzo em parte e com ajustes de forma:
"2. Os autos foram instruídos, inicialmente, pela então Secex-PE. Do pronunciamento do diretor da 2ª DT, foi analisado que o decurso de prazo de mais de vinte anos para a instauração da TCE (...) não implicava, no caso específico aqui tratado, prejuízo ao contraditório e à ampla defesa do responsável. Com efeito, foi proposta a citação do responsável arrolado nestes autos. Cabe transcrever parte do referido pronunciamento (peça 7) :
4.	A irregularidade ensejadora da tomada de contas especial diz respeito unicamente ao descumprimento, pelo pesquisador beneficiário de bolsa de doutorado concedida pelo CNPq, Sr. Cássio Souza dos Santos, da obrigação assumida perante aquela entidade de retornar ao país e aqui permanecer por período mínimo correspondente ao da duração da bolsa usufruída, exercendo atividades ligadas aos estudos realizados, conforme itens 13 e 15 do Termo de Compromisso por ele assinado (peça 3, p. 37-38) . Tal situação implica a não comprovação da boa e regular aplicação dos recursos que lhe foram concedidos, considerando que essa comprovação envolve as obrigações assumidas e descumpridas pelo ex-bolsista, implicando afronta ao art. 70, parágrafo único, da Constituição Federal e ao art. 93 do Decreto-lei 200/1967.
5.	A permanência do ex-bolsista no exterior e o seu não retorno ao Brasil tratam, portanto, de fato objetivo, inconteste, e não erodido pela ação do tempo.
6.	Observa-se, inclusive, que o CNPq, em duas ocasiões, concedeu ao pesquisador prorrogação de prazo para seu retorno. 
7.	A primeira delas, em razão de requerimento de permanência na França por mais um ano, sem ônus para o CNPq, em razão de curso de pós-doutorado oferecido e custeado por instituição francesa. Já na segunda oportunidade, tratou-se de mera liberalidade do órgão concedente, uma vez que os motivos alegados foram de ordem estritamente pessoal, relativos a prazo necessário para conclusão de curso alheio ao CNPq por parte de sua esposa, autorizando-se o seu retorno até novembro de 1997. 
8.	Com a oportunidade dada e financiada com recursos públicos federais, o pesquisador obteve o grau de doutor, e daí por diante apenas beneficiou a si mesmo com novas titulações e oportunidades de empregos no exterior (França e Estados Unidos) .
9.	Em todos os contatos mantidos com o CNPq, desde então, não se vislumbrou uma só razão de força maior ou de caso fortuito, alheio à sua vontade, que tivesse o condão de impedir o seu retorno ao Brasil e cumprir a obrigação originalmente assumida.
10. Dos relatos dos autos e descritos também na instrução antecedente, observa-se que o responsável sempre utilizou como elementos centrais de suas desculpas para não retornar ao país as oportunidades pessoais de trabalho e capacitação surgidas. 
11. Em que pese o (...) lapso temporal de quase vinte anos entre o descumprimento da obrigação de retorno ao país e as cobranças de devolução de recursos feitas pelo CNPq, a situação fática permanece inalterada e não sofreu prejuízos pela ação do tempo que prejudiquem o contraditório e a ampla defesa do responsável, considerando que não há pendências do ponto de vista documental com relação ao projeto de pesquisa financiado.
12. Desse modo, o princípio da imprescritibilidade das ações de ressarcimento do erário permanece intacto para o caso específico, não sendo prejudicado ou atenuado por eventual prejuízo ao direito de defesa que poderia ser causado pelo transcurso do tempo.
13. Considerando tratar-se de assistência financeira em moeda estrangeira, faz-se necessário fixar a data para sua conversão em moeda nacional, para fins de cobrança de sua restituição.
 (...) 
17. Com a expedição do Ofício SEBPE 81/2015, datado de 28/5/2015 (peça 3, p.95) , o CNPq objetivamente cobra a comprovação de retorno e permanência do responsável no Brasil para fins de regularização do processo de concessão, concedendo ao responsável prazo de trinta dias para tanto. 
18. Em que pese não haver comprovação de entrega do expediente, o responsável, por meio do expediente de peça 3, p. 96, datado de 20/7/2015, responde expressamente ao Ofício SEBPE 81/2015, demonstrando sua ciência, no mínimo, a partir daquela data.
 (...) 
22. Considerando que o franco francês foi substituído pelo euro em 2002, deve-se inicialmente fazer-se sua conversão para euro, utilizando-se a taxa de conversão de 6,55957 francos franceses para cada euro, conforme taxa de conversão obtida na página da internet, em português, do Banco Central Europeu (https://www.ecb.europa.eu/euro/intro/html/index.pt.html) . Feito isso, observa-se que a dívida original convertida em euros corresponde a EU 47.913,50.
23. Obtidos os valores originais de USD 3,178.05 (três mil, cento e setenta e oito dólares americanos e cinco centavos) e EU 47.913,50 (quarenta e sete mil, novecentos e treze euros e cinquenta centavos) , deve-se proceder às respectivas conversões para real brasileiro, utilizando-se a data de 20/7/2015.
24. Conforme informações obtidas na página do Banco Central do Brasil na internet (www4.bcb.gov.br/pec/conversão/conversão.asp) , temos as seguintes correspondências de moedas na data de 20/7/2015:
	Valor em moeda estrangeira
	Taxa de conversão (20/7/2015) 
	Valor em moeda nacional

	47.913,50 EU
	1 Euro = R$ 3,4872 
	R$ 167.083,96

	3,178,05 USD
	1 USD = R$ 3,2143 
	 R$ 10.215,21

	TOTAL
	R$ 177.299,17

 25. Em síntese, ao descumprir o compromisso de retorno ao Brasil e de permanência mínima prevista, o responsável deve ser compelido a ressarcir os cofres do CNPq, porquanto deles se aproveitou em benefício exclusivo sem proveito à sociedade brasileira que o financiou.' 
3. Na instrução seguinte, quando da análise da citação, com o processo tendo sido distribuído para a Secex-TCE (peça 24) , este auditor considerou o responsável regularmente citado, uma vez que, em que pese inúmeras vezes ter ocorrido tentativas de notificação por meio de ofícios encaminhados a ele, todas infrutíferas, com devolução dos respectivos avisos de recebimento, a materialização da citação se deu no seu endereço em outro país (peças 10-11; 16-21) . Como o responsável não tinha apresentado defesa, propôs-se que fosse considerado revel e suas contas fossem julgadas irregulares, com imputação de débito correspondente ao montante citado e sem a imputação da multa prevista no art. 57 da Lei 8.443/1992, porquanto a jurisprudência do TCU para casos análogos não a aplica, além do que restaria configurada a prescrição da pretensão punitiva no presente caso.
4.	Entrementes, o Diretor da unidade técnica pronunciou-se discordando da regularidade da citação realizada no exterior (peça 25) . Entendeu que a referida comunicação seria válida se tivesse sido recebida pelo próprio responsável ou se ele fosse servidor da embaixada brasileira, [uma vez] que, neste caso, seu domicílio necessário seria a embaixada. Porém nem ele assinou o AR e nem há informação de que seja, ou fosse no momento da entrega da comunicação, servidor da embaixada brasileira para onde foi encaminhada a citação. Sendo assim, objetivando afastar possível cerceamento do direito ao contraditório e ampla defesa e consequente anulação de futura decisão, e considerando as citadas frustrações das tentativas de entrega da citação nos endereços físicos identificados nas consultas a bases de dados e/ou registrados na fase interna desta TCE, propôs-se a citação do responsável via edital e, a adicionalmente, o envio do ofício citatório (à peça 17) para os endereços eletrônicos notados em documentos destes autos (peça 4, p. 66 e 68) .
5.	Com a anuência do titular da Secex-TCE (peça 26) , foi realizada a citação do responsável por edital (Edital 247/2019-TCU/Seproc, de 25 de setembro de 2019) , publicado no Diário Oficial da União em 25/9/2019 (peças 27-28) . Também houve o envio do referido e-mail, tendo o responsável respondido a mensagem, em 8/11/2019, informando que apenas a partir daquele momento teve a ciência daquele edital de citação (peças 31-32) . 
6.	Após pedidos de cópia do processo e de prorrogação do prazo para atendimento a citação (peças 33-34) , ambos deferidos (peças 35 e 38) , o responsável apresentou suas alegações de defesa (peça 39) .
7.	Na instrução precedente, foram analisadas as alegações de defesa e proposta medida preliminar ao julgamento do mérito destas contas. Cabe transcrever parte daquela instrução (peça 41) :
'13. Regularmente citado, o responsável arrolado nestes autos apresentou defesa (peça 39) , cujos argumentos e documentação apresentada são sintetizados adiante.
13.1. A sua ciência do edital se deu em virtude do e-mail encaminhado ao seu endereço eletrônico 'Cassioinboston@gmail.com', utilizado também ao longo dos anos para sua comunicação com o CNPq.
13.2. As cópias de e-mails e documentos trocados com o CNPq anexos a sua defesa atestam o fato de que não se omitiu quando contatado pelo órgão e sempre demonstrou boa-fé para regularizar sua situação.
13.3. O termo de compromisso foi assinado após a concessão da bolsa de estudo, e não como uma condição prévia, quando já se encontrava no exterior no segundo ano do seu doutorado (completado em quatro e não três anos) .
13.4. Contatado pelo CNPq em 2015 (ofício SEBPE 81/2015) , seguiu sugestão do Conselho de fazer parte de um novo programa, permitindo que doutores em situação semelhante à sua pudessem exercer atividades de pesquisa/ensino no Brasil ligadas aos estudos realizados e, dessa forma, honrar seu compromisso com o órgão.
13.5. Submeteu em 2016 uma proposta de um Projeto de Novação (que duraria três anos e cujos custos ele arcaria) , após vários meses se comunicando com o CNPq e com professores e alunos de doutorado do Centro de Informática (CIn) em Pernambuco sobre um projeto de colaboração.
13.6. Apresentou em 2017, em resposta ao CNPq que solicitou mais informações, os detalhes adicionais requeridos. O órgão confirmou recebimento e desde então ele ficou no aguardo de um retorno. Em anexo à sua defesa, encontram-se cópias de e-mails referentes a essa comunicação e da proposta de novação com o respectivo adendo.
13.7. Contatou o CNPq em 2019, após ter tomado conhecimento deste processo no TCU, e foi-lhe informado que o seu contato anterior tinha mudado de função e que a responsabilidade de avaliação da sua proposta (de Projeto de Novação) não tinha sido transferida para nenhuma outra pessoa. Também lhe pediram para reenviar seu documento, pois não conseguiram localizá-lo. Em anexo à sua defesa, encontram-se cópias de e-mails referentes a essa comunicação.
13.8 O seu atual contato no CNPq informou-lhe que iria reencaminhar os documentos com a sua proposta para análise daquele órgão e que quando fosse concluída informariam ao TCU para subsidiar o julgamento, pois mesmo com a aprovação do CNPq o processo não seria encerrado, seria preciso posicionamento deste Tribunal. Também sugeriu que ele apresentasse sua proposta ao TCU para que diligenciasse o CNPq com prazo para análise.
13.9. Sua proposta de novação dependia dos contatos que tinha feito com professores e estudantes, assim como do elo entre sua área de atuação na empresa que trabalha e os projetos de pesquisa em andamento no Centro de Informática (CIn) em Pernambuco. Depois de quase três anos, a pesquisa em andamento no CIn, os estudantes de doutorado, sua área de atuação na empresa e até mesmo as tecnologias focalizadas no projeto, tudo mudou, e uma proposta para um novo projeto baseado em novos contatos e atuais áreas de atuação e interesse dos participantes teria de ser desenvolvida e avaliada.
13.10. Informa que não possui vínculo financeiro ou bem no Brasil e que obteve cidadania americana há vários anos, onde mora e trabalha há mais de vinte anos. Também que poderia ter negociado o pagamento em 2015, quando o CNPq o contatou depois de muitos anos sem ser comunicado, mas decidiu seguir com o projeto de novação que lhe foi sugerido, assim como poderia ter negociado o pagamento em 2017, caso o TCU tivesse-lhe contatado via e-mail, como o fez há um mês.
13.11. Por fim, requereu o perdão, anulação ou ajuste do valor da dívida, levando em conta as circunstâncias expostas, tendo em vista o histórico de descontinuidade de comunicação com o CNPq e dado o ponto em que se encontra em sua carreira, bem mais perto de uma aposentadoria do que do seu doutorado, agindo de boa-fé.
14. O Termo de Compromisso de bolsa no exterior foi por ele assinado em agosto/1994 (peça 3, p.37-38) e os recursos previstos para implementação do projeto de doutorado foram liberados entre o período de 1992 a 1995, consoante memória de cálculo do CNPq (peça 4, p. 58) . Em que pese assistir razão ao defendente (assinatura do termo após concessão da bolsa de estudo) , o fato é que, ao tornar-se beneficiário de bolsa de doutorado concedida pelo CNPq e assinar o referido termo, assumiu a obrigação perante aquela entidade de retornar ao país e aqui permanecer por período mínimo correspondente ao da duração da bolsa usufruída, exercendo atividades ligadas aos estudos realizados, conforme itens 13 e 15 daquele termo de compromisso, e conforme os itens 7.3, 'c', e 7.4 da RN-036/1991 do CNPq.
15. A permanência do ex-bolsista no exterior e o seu não retorno ao Brasil tratam, portanto, de fato objetivo, inconteste, e que configura no descumprimento daquela obrigação.
16. Dos argumentos apresentados, observa-se que o responsável, ciente dessa ocorrência, manteve contato com o CNPq, com vistas à aprovação de sua proposta de novação (...) .
 (...) 
18. Os argumentos apresentados não se prestam a elidir a irregularidade - descumprimento daquela obrigação, tampouco a refutá-la. Verifica-se, todavia, a tentativa de prestação alternativa por parte do responsável para a regularização da ocorrência, com a apresentação de proposta de novação, cuja análise se encontra pendente (segundo indicam os elementos apresentados) . 
19. A novação é uma operação jurídica do direito das obrigações que consiste em criar uma nova obrigação, substituindo e extinguindo a obrigação anterior e originária. O próprio termo 'novar' já é utilizado no vocabulário jurídico para se referir ao ato de se criar uma nova obrigação, assumindo nova forma. O principal efeito da novação consiste na extinção da primitiva obrigação, substituída por outra, constituída exatamente para provocar a referida extinção.
20. Em consulta ao sítio da internet do CNPq, observa-se que a norma em vigor que trata dessa possibilidade é a Resolução Normativa 019/2015 (modificada pela RN 13/2016) , ora juntada aos autos (peça 40) .
21. As disposições contidas no item 2 da referida resolução deixam claro que a autorização para permanência no exterior depende da formulação de pedido de novação, da assunção de novos compromissos pecuniários por parte do solicitante e da lavratura de confissão de dívida de restituição financeira, além do cumprimento de outras tantas exigências. O CNPq, no uso de seu poder discricionário, poderá deferir a celebração de novação da obrigação, substituindo a obrigação de retorno e permanência no território brasileiro por outra que assegure o ressarcimento do investimento feito pelo país em sua formação (peça 40, p. 2-3) . 
22. É certo que não cabe a este Tribunal adentrar à esfera discricionária do órgão ou qualquer outra agência, imiscuindo-se em aspectos de conveniência e oportunidade sobre a permanência, ou não, de bolsista no exterior. Desse modo, analisando documentos e informações diversas, o CNPq pode ou não deferir o seu pedido.
23. Acolhida a proposta pelo CNPq e celebrada a novação, ficará o proponente desobrigado do compromisso originário de retorno e permanência no Brasil e obrigado a cumprir integralmente a (s) obrigação (ões) então convencionada (s) , sob pena de pagamento da dívida pecuniária confessada, a qual ficará com a exigibilidade suspensa durante o período estipulado para cumprimento das obrigações pactuadas na novação.
24. Resta evidente que a obrigatoriedade de retornar ao País foi relativizada com a criação de mecanismos substitutivos ao regresso. Com o advento desse regramento, existindo solicitação de novação por parte do ex-bolsista, o CNPq fica obrigado a deliberar sobre o assunto. A rigor, mais vale trabalhar com o ex-bolsista medidas alternativas, se forem aprovadas pelo órgão, que concluir diretamente por condenação em débito, que pode ser ignorada pelo responsável por falta de recursos ou por pura desídia, porquanto mora em outro país de modo definitivo.
25. Entende-se que para dar continuidade ao processo, cabe, preliminarmente, demandar ao CNPq que se pronuncie sobre o deferimento ou não da proposta de novação do responsável, uma vez que essa análise lhe compete e reflete no encaminhamento deste processo. Ou seja, propõe-se diligenciar o órgão para que este delibere sobre a possibilidade de novação mediante eventual substituição do encargo de retorno ao Brasil por alguma atividade desempenhada pelo responsável, em face da possibilidade regulamentada pelo CNPq.
26. Esse procedimento prévio ao julgamento das contas foi adotado, por exemplo, no processo TC 004.586/2014-0, que resultou no Acórdão 10372/2017-TCU-Segunda Câmara, relatado pelo Ministro José Mucio Monteiro.'
8.	Com efeito, foi proposta diligência ao CNPq para que se pronunciasse sobre o deferimento ou não da proposta de novação do responsável, ou seja, que deliberasse sobre a possibilidade de novação mediante eventual substituição do encargo de retorno ao Brasil por alguma atividade desempenhada pelo responsável, [em] face da possibilidade regulamentada pelo CNPq.
EXAME TÉCNICO
9.	A proposta teve anuência do corpo diretivo desta unidade técnica (peças 42-43) , materializada pelo Ofício de Diligência 5081/2020-TCU/Seproc, de 18/2/2020, com ciência do órgão (peças 45-46) .
10. Em resposta, o CNPq encaminhou expediente (Ofício 6251/2020/GAB/PRE) , datado de 8/5/2020 (peça 48) , informando que a análise da referida proposta seguiu o fluxo normativo do Conselho, com pareceres de consultores, pareceres técnicos e jurídicos, bem como apreciação da Diretoria Executiva - DEX, instância máxima do CNPq, que deliberou pelo indeferimento do pedido do ex-beneficiário, conforme cópia da documentação anexa. Em relação à essa documentação (peça 49, p. 14-39) , destacam-se para o desiderato dessa análise os seguintes elementos: 
a)	 Nota Técnica DEX (0641755) , de 3/4/2020, com o posicionamento pelo indeferimento do pedido de novação. No documento consta a informação de que se considerou a resposta dos consultores quanto ao novo detalhamento do proponente - a maior parte desfavorável (p. 22-23) ; 
b)	 Deliberação da Diretoria Executiva do órgão sob o número 0658778 (reunião da DEX/CNPq 10/2020, de 29/4/2020) , in verbis  (p. 37) :
'A Diretoria Executiva deliberou por indeferir, nos termos da Nota DEX (0641755) , o pedido de novação submetido pelo ex-bolsista GDE Cássio Souza dos Santos, processo nº 200803/1992- 1. A proposta de novação foi analisada pela Procuradoria Federal junto ao CNPq (PF-CNPq) que emitiu o seguinte entendimento em sua Nota Jurídica Nº 00295/2020/ PF-CNPq/PGF/AGU (0645928) , item 20: 'a proposta de novação poderá seguir para a próxima etapa - a deliberação pela DEX, que poderá, se assim entender, exercer a faculdade prevista na parte final do § 1º do artigo 50 da Lei 9.784, de 29 de janeiro de 1999, adotando, integral ou parcialmente, as razões trazidas pela Diretoria correspondente'. A Diretoria responsável analisou os termos do pedido de novação, inclusive enviando para análise de consultoria ad hoc, porém os termos apresentados pelo ex-bolsista foram considerados insatisfatórios para que se firmasse o acordo de novação.' (Grifos acrescidos) 
11. Considerando o pronunciamento do CNPq pelo indeferimento da proposta de novação do responsável, ou seja, pela impossibilidade de substituição do encargo de retorno ao Brasil pela atividade proposta pelo responsável, persiste a irregularidade ensejadora destas contas, razão pela qual o responsável deve ter suas alegações de defesa rejeitadas e suas contas serem julgadas irregulares, condenando-o ao débito apurado, sem a aplicação da multa prevista no art. 57 da Lei 8.443/1992 (v. item 3 desta instrução) .
12. Não há elementos para que se possa efetivamente aferir e reconhecer a ocorrência de boa-fé na conduta do responsável, já que não foram noticiados atos ou fatos atenuantes que pudessem demonstrar uma atitude zelosa e diligente do ex-bolsista na gestão da coisa pública. Entende-se que a proposta de novação não tem esse condão, foi uma tentativa de prestação alternativa por parte do responsável para a regularização da ocorrência, ciente que poderia ou não ser acatada a critério do órgão repassador, o que não ocorreu. O responsável sabia do encargo que assumiu e não o cumpriu tempestivamente. Portanto pode este Tribunal, desde logo, proferir o julgamento de mérito pela irregularidade das contas, conforme combinação dos §§ 2º e 6º do art. 202 do Regimento Interno do TCU. 
 (...) "
4.	Diante do exposto, a Secex/TCE ofereceu ao Tribunal a seguinte proposta de encaminhamento (peças 52 a 54) :
	4.1. rejeitar as alegações de defesa apresentadas pelo Sr. Cássio Souza dos Santos;
	4.2. com fundamento no art. 16, inciso III, alíneas a e c, da Lei 8.443/1992, julgar irregulares as contas do Sr. Cássio Souza dos Santos, condenando-o ao pagamento da quantia a seguir especificada:
		VALOR ORIGINAL (R$) 
	DATA DA OCORRÊNCIA

	177.299,17
	20/7/2015

	4.3. autorizar, com fundamento no art. 26 da Lei 8.443/1992, o parcelamento, caso requerido, e a cobrança judicial da dívida, nos termos do art. 28, inciso II, da Lei 8.443/1992; e
	4.4. encaminhar cópia da deliberação que vier a ser proferida ao CNPq para ciência.
5.	O Ministério Público junto a este Tribunal, representado pelo Procurador Rodrigo Medeiros de Lima, discordou do encaminhamento alvitrado pela unidade técnica, com base nos seguintes fundamentos (peça 63) : 
"5. Estando os autos no gabinete deste representante do Ministério Público de Contas da União, o Sr. Cássio Souza dos Santos comprovou ter recolhido aos cofres do CNPq o débito com relação ao qual foi citado, atualizado monetariamente (peças 57 a 60) .
6. Considerando que o ex-bolsista demonstrou ter recolhido aos cofres do CNPq o débito que constou da citação oriunda do Tribunal, cabe averiguar, nos termos do art. 12, § 2º, da Lei 8.443/1992 c/c o art. 202, §§ 2º e 4º, do Regimento Interno/TCU, a ocorrência de boa-fé na conduta do responsável e a inexistência de outra irregularidade nas contas, a fim de que haja condições para que sejam julgadas regulares com ressalva.
7. Duas situações caracterizam a boa-fé do Sr. Cássio Souza dos Santos nestes autos.
8. A primeira refere-se à tentativa de novação de sua dívida perante o CNPq no ano de 2016, com base na Resoluc¿a¿o Normativa (RN) CNPq 19/2015, modificada pela RN CNPq 13/2016 (pec¿a 40) , por meio de Projeto de Novação que acabou por ser indeferido, inclusive por falta de agilidade nos trâmites internos a cargo da entidade concedente da bolsa, em 2020 (v. Deliberac¿a¿o da Diretoria Executiva do CNPq exarada na Reunia¿o 10/2020, de 29/4/2020 - peça 49, p. 37) .
9. A segunda está relacionada à disposição do ex-bolsista em recolher sua dívida oriunda de repasses, a título de bolsa de estudos, ocorridos entre os anos de 1992 a 1995 (peça 4, p. 58) , ou seja, há, aproximadamente, 28 anos, contados do primeiro desembolso pelo CNPq. Destaque-se, ainda, que o responsável somente tomou conhecimento desta TCE em 7/11/2019 (peças 31 e 39, p. 1) .
10. Não obstante ter o Sr. Cássio Souza dos Santos descumprido o Termo de Compromisso por ele assinado em 1º/8/1994 (pec¿a 3, p. 37-38) , especialmente os itens a seguir descritos, mostrar-se-ia juízo de extremo rigor julgar suas contas irregulares neste processo, mesmo tendo sido comprovado o recolhimento integral do débito que foi objeto de citação:
'14) comprovar o retorno ao Brasil, mediante devolução do bilhete de passagem, até 60 (sessenta) dias após o encerramento das atividades apoiadas;
15) permanecer no Brasil, por período no mínimo igual ao da duração da bolsa, exercendo atividades ligadas aos estudos realizados, comunicando ao CNPq periodicamente o seu domicílio durante esse período (...) ;'
11. Considerando a possibilidade de reconhecimento da boa-fé do responsável e a inexistência de outra irregularidade nas contas do Sr. Cássio Souza dos Santos, a proposta adiante apresentada é a de que sejam rejeitadas as alegações de defesa apresentadas nos autos, considerando o descumprimento da obrigac¿a¿o assumida pelo ex-bolsista perante o CNPq de retornar ao Brasil e de aqui permanecer por peri¿odo mi¿nimo correspondente ao da durac¿a¿o da bolsa usufrui¿da, exercendo atividades ligadas aos estudos realizados.
12. Com o recolhimento do débito, as contas do responsável têm condições de serem julgadas regulares com ressalva, com quitação, considerando o disposto no art. 12, § 2º, da Lei 8.443/1992 c/c o art. 202, § 4º, do Regimento Interno/TCU, em conformidade com a jurisprudência do TCU em casos análogos (ver Acórdãos 1.355/2020 e 4.319/2020, ambos da 1ª Câmara e sob relatoria do Ministro Benjamin Zymler) .
13. Diante do exposto, este membro do Ministério Público de Contas da União, em discordância com a proposta da SecexTCE, propõe o seguinte desfecho para o processo:
13.1. rejeitar as alegações de defesa apresentadas pelo Sr. Cássio Souza dos Santos;
13.2. julgar, com base nos arts. 16, inciso II, e 18 da Lei 8.443/1992, regulares com ressalva as contas do Sr. Cássio Souza dos Santos, dando-lhe quitação;
13.3. enviar cópia do acórdão que vier a ser proferido ao responsável e ao Conselho Nacional de Desenvolvimento Científico e Tecnológico (CNPq) ."
	É o Relatório.

não há.

Procurador Rodrigo Medeiros de Lima.

TOMADA DE CONTAS ESPECIAL. BOLSA DE ESTUDOS CONCEDIDA PELO CONSELHO NACIONAL DE DESENVOLVIMENTO CIENTÍFICO E TECNOLÓGICO. DESCUMPRIMENTO DO TERMO DE COMPROMISSO PARA CURSAR DOUTORADO NO EXTERIOR. RECOLHIMENTO DO VALOR ATUALIZADO DO DÉBITO. RECONHECIMENTO DA BOA-FÉ DO RESPONSÁVEL. INEXISTÊNCIA DE OUTRA IRREGULARIDADE NO PROCESSO ATRIBUÍDA AO EX-BOLSISTA. CONTAS REGULARES COM RESSALVA E QUITAÇÃO.

TOMADA DE CONTAS ESPECIAL (TCE)

Secretaria de Controle Externo de Tomada de Contas Especial - Secex/TCE.

Trata-se da Tomada de Contas Especial instaurada pelo Conselho Nacional de Desenvolvimento Científico e Tecnológico - CNPq contra o Sr. Cássio Souza dos Santos, ex-bolsista, em face do descumprimento de Termo de Compromisso para cursar doutorado no exterior, uma vez que o responsável deixou de retornar e permanecer no Brasil por período mínimo correspondente ao da duração da bolsa usufruída junto ao Institute National de Recherche en Informatique, na França, no interregno de 1º/9/1992 a 31/8/1996, para a realização do projeto: "Visões em Banco de Dados Orientados a Objetos".
2.	Nesta Casa de Contas, o responsável foi citado para apresentar alegações de defesa e/ou para devolver ao CNPq a quantia de R$ 177.299,17, com data de ocorrência em 20/7/2015, calculada mediante conversões cambiais de moedas estrangeiras (memória de cálculo inserta à peça 7) .
3.	O ex-bolsista ofereceu ao Tribunal seus elementos de defesa. Em substância, asseverou que tentou realizar prestação alternativa para fins de regularização da pendência, com a apresentação de proposta de novação ao CNPq, que se encontrava em análise naquele Conselho (peça 39) . 
4. 	Com vistas a obter maiores esclarecimentos acerca da questão, a Secretaria de Controle Externo de Tomada de Contas Especial - Secex/TCE diligenciou o CNPq para que se pronunciasse sobre a tema. A entidade se posicionou pelo indeferimento da novação precitada.
5. 	Nesse contexto, a unidade técnica interpretou que a defesa do ex-bolsista era insuficiente para afastar a irregularidade que permeava os autos, não sendo possível reconhecer a boa-fé do Sr. Cássio Souza dos Santos. Por conseguinte, sugeriu que as contas do responsável fossem julgadas irregulares, com imputação de débito, sem a imposição da multa proporcional ao dano (art. 57 da Lei 8.443/1992) , "porquanto a jurisprudência do TCU para casos análogos não a aplica, além do que restaria configurada a prescrição da pretensão punitiva no presente caso." (peças 52 a 54) .
6.	Ocorre que estando os autos em análise no Ministério Público de Contas, o ex-bolsista comprovou ter recolhido ao CNPq o débito, atualizado monetariamente, para o qual foi instado a ressarcir o Conselho por meio da citação desta Corte de Contas (peças 57 a 60) . 
7.	Ao examinar o processo após o ressarcimento do dano, o Parquet entendeu que há elementos nos autos para caracterizar a boa-fé na conduta do responsável, em razão das seguintes ocorrências (grifos do original) :
7.1. "[a] primeira refere-se à tentativa de novação de sua dívida perante o CNPq no ano de 2016, com base na Resoluc¿a¿o Normativa (RN) CNPq 19/2015, modificada pela RN CNPq 13/2016 (pec¿a 40) , por meio de Projeto de Novação que acabou por ser indeferida, inclusive por falta de agilidade nos trâmites internos a cargo da entidade concedente da bolsa, em 2020 (v. Deliberac¿a¿o da Diretoria Executiva do CNPq exarada na Reunia¿o 10/2020, de 29/4/2020 - peça 49, p. 37) "; e
7.2. "[a] segunda está relacionada à disposição do ex-bolsista em recolher sua dívida oriunda de repasses, a título de bolsa de estudos, ocorridos entre os anos de 1992 a 1995 (peça 4, p. 58) , ou seja, há, aproximadamente, 28 anos, contados do primeiro desembolso pelo CNPq. Destaque-se, ainda, que o responsável somente tomou conhecimento desta TCE em 7/11/2019 (peças 31 e 39, p. 1) ."
8.	Em consequência, por reconhecer a boa-fé do responsável e por não haver outra irregularidade no processo atribuída ao Sr. Cassio Souza dos Santos, o MP/TCU sugere ao Tribunal que as contas do ex-bolsita sejam julgadas regulares com ressalva, concedendo-lhe quitação.
9.	Acolho a análise e a proposta de encaminhamento oferecidas pelo Parquet como razões jurídicas de decidir, em face de sua maior aderência à situação fática discriminada nos autos após o pronunciamento da unidade técnica (ressarcimento do prejuízo ao erário) e por estar em alinho com o art. 12, § 2º, da Lei 8.443/1992, segundo o qual: "reconhecida pelo Tribunal a boa-fé, a liquidação tempestiva do débito atualizado monetariamente sanará o processo, se não houver sido observada outra irregularidade". 
10.	Nesse contexto, em face do que restou apurado nos autos, notadamente a comprovação do recolhimento integral do débito (com atualização monetária) , entendo que as contas do Sr. Cássio Souza dos Santos, ex-bolsista de doutorado no exterior, devem ser julgadas regulares com ressalva, conferindo-lhe quitação. Também deve ser dada ciência da deliberação que vier a ser proferida ao responsável e ao CNPq.
	 Ante o exposto, voto por que seja adotada a deliberação que ora submeto a este Colegiado.
T.C.U., Sala das Sessões, em 6 de outubro de 2020.
MARCOS BEMQUERER COSTA
Relator